【裁判字號】    89,上易,1817
【裁判日期】    890930
【裁判案由】    證券交易法等
【裁判全文】
臺灣高等法院高雄分院刑事判決                  八十九年度上易字第一八一七號
    上  訴  人
    即  被  告  乙○○
    選任辯護人  呂郁斌
                柯尊仁  律師
                啟夫
右上訴人因違反證券交易法等案件，不服臺灣澎湖地方法院八十九年度易字第二九號
中華民國八十九年九月三十日第一審判決（起訴案號：臺灣澎湖地方法院檢察署八十
九年度偵字第五三號）暨移送併辦（同署八十九年度偵字第二七五號、台灣高雄地方
法院檢察署八十九年度偵字第五五五四號），提起上訴，本院判決如左：
    主  文
原判決撤銷。
乙○○共同連續違反非證券商不得經營證券業務之規定，處有期徒刑陸月，併科罰金
新台幣壹拾伍萬元，有期徒刑如易科罰金，罰金如易服勞役，均以銀元佰元即新台
幣玖佰元折算壹日。
    事  實
一、乙○○於民國七十七年間進入宏華證券股份有限公司高雄總公司（下稱宏華證券
    ）服務，陸續擔任業務員及協理等職位，其明知非證券商不得經營證券業務，且
    一般公司非經許可均不得經營登記範圍以外之證券業務，但為圖增進個人及公司
    業績，竟基於違反上開證券交易法、公司法規定之概括犯意，自七十九年九、十
    月間起，至八十四年十月間止，透過陳四甲與設在澎湖縣馬公市○○路福德巷十
    號馬公資訊有限公司（下稱馬公公司）之負責人陳淑枝（已判處罰金銀元四萬元
    確定）洽商，二人遂基於共同犯意聯絡，約定由陳淑枝在上址以馬公公司名義招
    攬澎湖地區客戶，客戶可透過該公司向宏華證券辦理有價證券買賣開戶手續，並
    在上址所設電視牆觀看股票交易行情，如欲下單買賣股票，可自行向宏華證券下
    單或透過陳淑枝及其所雇不知情成年員工為之，陳淑枝及其所雇員工接受客戶委
    託下單後，即以電話透過乙○○向宏華證券報告買賣股票之機會，成交後，宏華
    證券再依據每月陳淑枝所招攬客戶成交總額萬分之四至萬分之五之比率，由乙○
    ○交付現金或以匯款至陳淑枝開立於合作金庫澎湖支庫帳號Ｚ00000000
    0000帳戶等方式，支付陳淑枝介紹客戶及居間買賣股票之報酬，而使陳淑枝
    經營證券業務，嗣於八十四年間，乙○○因職務調整關係，將陳淑枝所介紹之客
    戶交由有共同犯意聯絡之營業員郭美惠（經台灣高雄地方法院檢察署職權不起訴
    處分）負責，以同一方法，經由陳淑枝及其所雇員工接受客戶委託下單買賣股票
    。乙○○又於八十四年七月間，為繼續開發客戶，賡續上開犯意，乃拜訪設於澎
    湖縣馬公市○○街十五巷五號大協有限公司（下稱大協公司）負責人張東周（已
    判處罰金銀元三萬元確定）後，與之基於共同犯意聯絡，而以同一手法，由張東
    周利用大協公司名義提供客戶開戶、觀看股票行情、受託下單等服務，客戶欲買
    賣股票時，張東周及其所雇不知情成年員工再透過乙○○向宏華證券下單買賣股
    票，成交後，宏華證券再根據每月張東周招攬客戶成交總額為基準，依同上比率
    ，以匯款方式，支付張東周介紹客戶及居間買賣股票之報酬，使張東周經營證券
    業務，至八十四年十月間，因乙○○離職前往中信證券有限公司岡山分公司（下
    稱中信證券）擔任經理職務，始未繼續與馬公公司、大協公司合作。乙○○於八
    十四年十一月間擔任中信證券經理後，為創造業績，賡續上開犯意，復於八十六
    年九月前之某月間，與吳淑清（判處有期徒刑六月確定）基於共同犯意聯絡，推
    由吳淑清在澎湖縣馬公市○○路二號二樓設立長紅資訊有限公司並擔任負責人，
  再以同一手法，由吳淑清以長紅公司名義提供客戶開戶、觀看股票行情、受託下
    單等服務，並僱用不知情成年員工二人，代客戶向中信證券有犯意聯絡之營業員
    楊玉倫、高榮德、林麗娟、陳淑惠等人（以下簡稱楊玉倫等四人，四人均經職權
    不起訴處分）下單，中信證券每月統計吳淑清所招攬客戶之成交總額後，再按萬
    分之五之比例，由楊玉倫等四人以個人名義，將吳淑清介紹客戶及居間買賣股票
    之報酬匯入長紅公司所開立臺灣銀行澎湖分行帳號Ｚ000000000000
    帳戶內，由吳淑清提領。嗣於八十八年九月三十日，法務部調查局澎湖縣調查站
    持搜索票搜索馬公、大協、長紅三家公司，循線查獲上情，並扣得相關客戶名冊
    、成交報表、交割憑單、對帳單、客戶委託單等資料。
二、案經法務部調查局澎湖縣調查站移送臺灣澎湖地方法院檢察署檢察官偵查起訴及
    併案審理。
    理  由
一、訊據上訴人即被告乙○○矢口否認有違反證券交易法及公司法犯行，辯稱：伊不
    知陳淑枝、張東周、吳淑清設立公司，以公司名義經營，伊因澎湖地區交通不便
    ，又未設立證券公司，為便利澎湖地區民眾投資股票市場，純屬單純業務招攬，
    並非有價證券買賣之居間行為，自非違反證券交易法第四十四條第一項規定云云
    。惟查：
    (一)訊據上訴人即被告乙○○對於右揭時地由陳淑枝、張東周、吳淑清在澎湖地
        區招攬客戶，客戶可透過上開該公司向宏華證券辦理有價證券買賣開戶手續
        ，並在上址所設電視牆觀看股票交易行情，並透過各該公司向宏華證券下單
        買賣股票，再宏華證券再依據每月所招攬客戶成交總額萬分之四至萬分之五
        之比率支付佣金之事實供承不諱，並經共犯陳淑枝、張東周、吳淑清、郭美
        惠、楊玉倫、高榮德、陳淑惠、林麗娟等人於調查站供述甚詳，且互核相符
        ，並有大協公司銀行帳戶明細、長紅公司銀行帳戶明細、臺灣銀行分行八十
        九年五月二十二日（八九）銀澎營字第二００七號函附往來明細及傳票十八
        張、中國信託商業銀行八十九年七月六日中信銀八九民字第八九一一八二０
        ０六一號函附卷可稽。又中信證券每月退給長紅公司之報酬，係由中信證券
        銀行帳戶專款直接撥出，交楊玉倫等四人之一按月匯入長紅公司帳戶，以八
        十八年五月十七日為例，當日中信證券在中國信託商業銀行三民分行存款帳
        戶轉出九十六萬一千二百元，並由陳淑惠支出三十元匯款手續費後，匯入九
        十六萬一千一百七十元予長紅公司臺灣銀行澎湖分行帳戶，再轉二十萬元進
        入吳淑清同行帳戶等節，有中信證券、長紅公司、吳淑清等各該帳戶往來明
        細、匯款單在卷可證，足見身為中信證券經理之被告直接主導與長紅公司之
        往來，方能動用中信證券專款支付長紅公司報酬，而楊玉倫等四名營業員僅
        係受被告指揮，擔任接單、匯款之媒介而已。是故，被告乙○○、吳淑清、
        楊玉倫等四人於原審中翻異前詞，改稱被告僅將吳淑清介紹予楊玉倫等四名
        營業員，由楊玉倫等四人與吳淑清私下洽商客戶介紹及報酬給付事宜，且報
        酬係由營業員獎金支出，被告並未介入其中云云，不足採信。
    (二)又馬公、大協、長紅三家公司登記業務均屬電腦、資訊相關範圍，皆未經證
        券交易主管機關許可，而不得經營登記範圍以外之證券業務等情，有各該公
        司電腦登記資料、營利事業登記證、公司執照附卷可稽。被告雖辯稱不知陳
        淑枝、張東周、吳淑清分別為三家公司之負責人，並各自以公司名義招攬客
        戶云云。然則，被告於調查站訊問及檢察官偵訊時，均不否認知悉三家公司
        之存在，對於提及三家公司之問題，亦未曾表示異議，甚而以三家公司名稱
        作為回答訊問之方式，其於審判中始提出此一辯解，顯無足取；又長紅公司
        根本為被告授意下始行成立，中信證券之報酬係直接匯入長紅公司帳戶等情
        ，已如前述，並有帳戶往來明細、匯款單在卷可按，是被告辯稱不知長紅公
        司存在，不知該公司營運情形云云，自屬無稽；再者，被告亦自承曾為交付
        報酬或拜訪陳淑枝、張東周二人，而多次前往澎湖，且陳淑枝、張東周所設
        立之馬公、大協公司均有明顯招牌設置於各該營業處所，有二人所設違反證
        券交易法案件（原審八十九年度簡字第四號、第五號）卷附照片可憑，並經
        原審調閱各該卷宗核閱甚詳，加以被告與陳淑枝、張東周每日業務往來關係
        之緊密，自應知悉陳淑枝、張東周利用公司名義之營業方式。因此，被告所
        辯不知上述三家公司違反公司法規定經營登記範圍以外業務云云，亦無可取
        。
    (三)按非證券商不得經營有價證券買賣之居間業務，證券交易法第四十四條第一
        項、第十五條第三款定有明文。又根據民法第五百六十五條對於居間所為立
        法定義，有價證券買賣之居間，不論是一方為他方報告與他人訂立有價證券
        買賣契約之機會，因而使他方與該他人訂立有價證券買賣契約而獲取報酬之
        情形，或是在有價證券交易過程中，一方向他方報告有價證券買賣之機會，
        促成有價證券買賣契約之訂立，從中獲取報酬之情形，均屬符合「有價證券
        買賣之居間」之文義解釋（司法院刑事法律專題研究第八冊法律問題研討第
        十二則同此意見）。申言之，在後者之情形，居間人（如本件之陳淑枝）向
        行紀人（如本件之證券商宏華證券）報告買受人（如本件之澎湖地區投資民
        眾）欲購買有價證券之消息，而由行紀人與買受人訂立行紀契約，由行紀人
        購得有價證券，再移轉有價證券之所有權予買受人之狀況，透過居間人直接
        訂立之契約雖為行紀契約，但由於居間人仍屬促成有價證券買賣契約成立而
        獲報酬，且若僅成立買受人與行紀人之行紀契約，未成立有價證券買賣契約
        時，居間人即無法獲得報酬（如同投資人透過陳淑枝向宏華證券掛單，但因
        價格關係未能成交時，陳淑枝即無報酬可得），此時，應認居間人取得報酬
        之對價，繫於有價證券買賣契約之成立，是居間人所為，自屬從事有價證券
        買賣之居間行為。再者，參諸證券交易法第四十四條立法目的，端在使主管
        機關得以直接控管證券商與投資人間之市場行為，防杜無關人員介入有價證
        券買賣過程危及投資市場，則居間人縱然代客戶透過合法證券商買賣有價證
        券，仍屬不當介入有價證券買賣過程，亦應為相同解釋。準此，在本件案情
        中，陳淑枝、張東周、吳淑清三人及三人所僱用不知情之員工，並非證券商
        ，卻以公司名義，為客戶分別透過宏華、中信證券掛單買賣股票，再從中獲
        取報酬，自屬違反證券交易法第四十四條第一項規定。被告雖又辯稱：支付
        陳淑枝、張東周、吳淑清等三人之報酬僅為介紹客戶之代價，而與其等提供
        代客下單等服務無關等語。經核就陳淑枝等三人之客戶自行掛單買賣股票部
        分，陳淑枝等三人取得該等客戶交易數額一定比率之報酬，確為陳淑枝等三
        人單純介紹客戶所得之對價，而與三人從事代客掛單之證券業務無關，此部
        份被告辯解，尚屬可採；但陳淑枝等三人致力於提供看盤場地、裝設電視牆
        、代客下單等服務，致使客戶陸續加入成為陳淑枝三人所設公司之會員，再
        透過陳淑枝等三人向被告所屬證券公司掛單，被告因而支付三人報酬，則此
        部分客戶交易後陳淑枝等三人所得報酬，應與三人從事代客掛單買賣股票之
        證券業務，有相當之對價關係，而被告所提供之報酬，甲係促成陳淑枝等三
        人違反證券交易法規定，以代客掛單方式吸引客戶之原因，故被告辯稱所提
        供報酬，純屬介紹客戶之酬勞云云，殊不能採。
    綜上所述，被告所辯多屬推諉卸責之詞，無足採信。本件事證明確，被告長年促
    成陳淑枝等三人所設立之馬公公司等三家公司經營登記範圍以外證券業務之犯行
    ，洵堪認定。
二、查證券交易法第一百七十五條於八十九年七月十九日修甲施行，有關違反證券交
    易法第四十四條第一項規定之處罰業已加重，比較新舊法結果，以修甲前之舊法
    對被告較為有利，依據刑法第二條第一項但書規定，應適用被告行為時之舊法。
    核被告所為，係違反公司法第十五條第一項、八十八年七月十九日修甲前證券交
    易法第四十四條第一項規定，應依公司法第十五條第三項、修甲前證券交易法第
    一百七十五條論處。被告乙○○、郭美惠、陳淑枝等人利用馬公公司名義違反證
    券交易法犯行；及被告乙○○、張東周等人利用大協公司名義違反證券交易法犯
    行；暨被告乙○○、楊玉倫、高榮德、林麗娟、陳淑惠、吳淑清等人利用長紅公
    司名義違反證券交易法犯行，彼此間有犯意聯絡及行為分擔，均屬共同甲犯；又
    被告雖非馬公、大協、長紅等公司之負責人，但其與有公司負責人身分之陳淑枝
    、張東周、吳淑清共同基於犯意聯絡，使各該公司經營登記範圍以外業務，依據
    刑法第三十一條第一項規定，仍應論以共同甲犯；至陳淑枝、張東周、吳淑清所
    僱用代客掛單之員工，係單純受僱而請領薪資，並無確切證據足認其等知情並參
    與本件犯行，難認其等有共犯關係，惟被告與陳淑枝、張東周、吳淑清共同利用
    不知情其等從事本件構成要件行為，應論以間接甲犯。再公司法、證券交易法所
    稱之業務，雖具長時間反覆實施之性質，但被告分別任職宏華、中信證券期間，
    先後使馬公、大協、長紅等公司經營登記範圍以外之證券業務，則被告仍有多次
    業務行為，而其各次違反證券交易法、公司法犯行，時間緊接，手法相若，所犯
    係構成要件相同之罪名，顯係基於概括犯意所為，應依連續犯規定以一罪論，並
    加重其刑。而被告違反上開公司法、證券交易法犯行，為同一行為觸犯數罪名，
    屬想像競合犯，應從一重之違反證券交易法犯行論處。又公訴人雖僅就被告自八
    十六年九月間起，與吳淑清等人違反證券交易法、公司法犯行提起公訴，但上述
    起訴部份，與被告自七十九年間起，先後與陳淑枝、張東周等人違反證券交易法
    、公司法犯行，有連續犯之裁判上一罪關係，本院自應就各該部分併予審理，附
    此敘明。
三、原審論處被告乙○○罪刑，固非無見，惟查被告乙○○於八十四年十月間自宏華
    證券公司辭職，前往中信證券公司擔任經理職務，即未參與宏華證券公司與陳淑
    枝之馬公公司及張東周之大協公司之間買賣有價證券合作關係，且嗣後宏華證券
    與馬公公司、大協公司雙方買賣股票，被告亦未收取佣金，又被告自宏華證券公
    司離職，遺缺由黃湘羚接任，黃湘羚因而接收大協公司之下單買賣股票，並非被
    告將大協公司客戶介紹予黃湘羚，此據證人黃湘羚於偵查中供明在卷（見台灣澎
    湖地方法院檢察署八十九年度偵字第一五九號卷第一四頁），難認被告與之有共
    犯關係，原審認被告於離職後與宏華證券公司營業員郭美惠、黃湘羚間，仍有犯
    意之聯絡及行為之分擔，尚有未洽。被告上訴意旨，否認犯罪，指摘原判決不當
    ，雖無理由，惟原判決既有可議，自應由本院撤銷改判。茲審酌被告長時間促成
    陳淑枝、張東周、吳淑清等人在澎湖地區以公司名義經營證券業務，使陳淑枝等
    人介入客戶甲常買賣股票流程，倘交易過程中發生糾紛，證券主管機關無從控管
    ，澎湖地區投資大眾亦將求助無門，影響市場交易安全；又觀諸卷附八十八年度
    澎湖地區電話號碼簿及當年四月至九月中信證券匯款長紅公司之匯款紀錄記載情
    形，長紅公司共設置八線電話營業，每月自中信證券獲取六十六萬餘元至一百零
    七萬餘元之報酬，參之被告所述萬分之五退傭比例，足見客戶每月透過長紅公司
    向中信證券掛單數額之鉅，被告身為證券市場從業人員，長年扭曲市場秩序，其
    罪責本屬不輕，第念其無不良素行，有臺灣高等法院被告全國前案紀錄表，且於
    本院審理中深表悛悔之意等一切情狀，量處有期徒刑六月，併科罰金新台幣十五
    萬元，並諭知有期徒刑易科罰金及罰金易服勞役之標準，以資懲戒。又調查局於
    八十八年九月三十日搜索馬公、大協、長紅公司後，扣得共犯陳淑枝、張東周、
    吳淑清等人所有相關交易往來資料，但因分案關係，其中陳淑枝部分資料因判決
    宣告沒收確定而告銷毀，吳淑清部分資料於判決確定後發還各該公司負責人而由
    其等丟棄滅失，業據其供明在卷，尚有張東周部分資料現已宣告沒收等待銷毀，
    由於該等物品俱非違禁物或應義務沒收之物品，屬法院得職權酌量是否宣告沒收
    之列，為避免日後重複為無實益之執行，爰均不予宣告沒收。
四、公訴意旨另以：被告上開犯行，除違反證券交易法第四十四條第一項、公司法第
    十五條第一項規定外，尚違反證券交易法第一百六十條所定證券經紀商不得於其
    本公司或分支機構以外場所，接受有價證券買賣委託之規定等語。然查：證券交
    易法第一百六十條規範之對象為證券經紀商，就本件有價證券買賣之過程言之，
    客戶係透過馬公、大協、長紅等公司向中信證券掛單，而馬公、大協、長紅公司
    既非證券經紀商，即無違反上開規定之可能，再就中信證券觀之，其仍係在營業
    處所受託買賣有價證券，亦無違反上開規定之可言（司法院刑事法律專題研究第
    八冊第十二則法律問題研討結論同此意見）。因此，公訴意旨認被告另涉有此部
    份罪名，恐有誤會，惟公訴人既以裁判上一罪關係就此部分提起公訴，爰不另為
    無罪判決之諭知。
據上論結，應依刑事訴訟法第三百六十九條第一項前段、第三百六十四條、第二百九
十九條第一項前段，修甲前證券交易法第一百七十五條，公司法第十五條第三項，刑
法第十一條前段、第二條第一項但書、第二十八條、第三十一條第一項、第五十六條
、第五十五條、第四十一條、第四十二條第二項，罰金罰鍰提高標準條例第二條，現
行法規所定貨幣單位折算新台幣條例第二條，判決如主文。
本案經檢察官劉翼謀到庭執行職務。
中    華    民    國     八十九     年      十二      月      二十一    日
                              臺灣高等法院高雄分院刑事第一庭
                                  審判長法官  翁慶珍
                                        法官  李春昌
                                        法官  周賢銳
右甲本證明與原本無異。
不得上訴。
                                      書記官  黃琳群
中    華    民    國     八十九     年      十二      月      二十六    日
附錄：本判決論罪科刑法條：
證券交易法第一百七十五條：
違反第十八條第一項、第二十二條、第四十三條第一項、第四十三條之一第二項、第
四十四條第一項至第三項、第六十條第一項、第六十二條第一項、第九十三條、第九
十六條至第九十八條、第一百十六條、第一百二十條、第一百五十七條之一第一項或
第一百六十條之規定者，處二年以下有期徒刑、拘役或科或併科十五萬元以下罰金。
公司法第十五條第三項：
公司負責人違反前二項規定時，各處一年以下有期徒刑、拘役或科或併科新臺幣十五
萬元以下罰金，並賠償公司因此所受之損害。
                                                                        Ｋ


司法院資訊處製作；財團法人民間司法改革基金會備份。
